【裁判字號】    96,訴,1876
【裁判日期】    970313
【裁判案由】    商標異議
【裁判全文】
臺北高等行政法院判決
                                     96年度訴字第01876號
                              .
原      告  米老鼠牛排館國際企業有限公司
代  表  人  甲○○
被      告  經濟部智慧財產局
代  表  人  王美花（局長）住同上
訴訟代理人  丁○○
參  加  人  美商迪士尼企業公司（DISNEY ENTERPRISES, INC）
代  表  人  乙○○○○○○
訴訟代理人  丙○○  律師（兼送達代收人）
            陳凱君  律師
上列當事人間因商標異議事件，原告不服經濟部中華民國96年3
月29日經訴字第09606064400號訴願決定，提起行政訴訟，經本
院裁定命參加人獨立參加訴訟，本院判決如下：
    主  文
原告之訴駁回。
訴訟費用由原告負擔。
    事  實
一、事實概要：
    原告前於民國93年8 月23日以「台灣米老鼠牛排館國際企業
    有限公司mimouse STEAK 及圖」商標（下稱系爭商標，如附
    圖1 所示），指定使用於商標法施行細則第13條所定商品及
    服務分類表第29類之「牛肉、冷凍牛肉、豬肉、冷凍豬肉、
    肉汁、肉湯、薰肉、排骨、家禽肉、火腿、燉肉、炸雞、雞
    腿、豬腳、紅燒豬肉、紅燒牛肉、速食濃縮肉湯、魚排、蝦
    仁、魚肉塊」商品及第35類之「食品及飲料零售、冷凍牛肉
    零售、牛肉零售、魚排零售、冷凍豬肉零售、豬肉零售、家
    禽肉、家畜肉零售」服務，並聲明圖樣中之「台灣、牛排館
    國際企業有限公司、STEAK 」不得單獨主張專用權，向被告
    申請註冊，經被告審查，核准列為註冊第0000000 號商標。
    嗣參加人以該系爭商標有違商標法第23條第1 項第11、12及
    13款規定，對之提起異議，經被告審查，認系爭商標之註冊
    有違商標法第23條第1 項第12款之規定，以95年11月23日中
    台異字第941118號商標異議審定書為系爭商標之註冊應予撤
    銷之處分。原告不服，提起訴願，經遭駁回，遂提起行政訴
    訟。
二、兩造聲明：
  (一)原告聲明（原告未於準備程序期日、言詞辯論期日到場，聲
    明、陳述係依其書狀所載）：
    1.訴願決定及原處分均撤銷。
    2.訴訟費用由被告負擔。
  (二)被告聲明：
    1.駁回原告之訴。
    2.訴訟費用由原告負擔。
  (三)參加人聲明：
    1.駁回原告之訴。
    2.訴訟費用由原告負擔。
三、兩造之爭點：系爭商標指定使用於當時商標法施行細則第13
    條所定商品及服務分類表第29、35類之商品，是否該當現行
    商標法第23條第1項第12款之規定，而應撤銷註冊？
  (一)原告主張之理由：
    1.按「相同或近似於他人著名商標或標章，有致相關公眾混
      淆誤認之虞，或有減損著名商標或標章之識別性或信譽之
      虞者。但得該商標或標章之所有人同意申請註冊者，不在
      此限。」商標法第23條第1 項第12款所明定，惟「所稱著
      名之商標或標章，指有客觀證據足以認定該商標或標章，
      已廣為相關事業或消費者所普遍認知者。」為89年9 月15
      日修正之商標法施行細則第31條明示。故所謂著名商標或
      標章，應指商標或標章於我國境內相當廣泛範圍內已為相
      關公眾所共知者而言。又該條款之適用，除以相同或近似
      於他人著名商標或標章之樣申請註冊者外，乃以有致相關
      公眾混淆誤認之虞者，始足該當適用之。縱使有相同於他
      人著名商標或標章之圖樣申請註冊，但不致產生公眾混淆
      誤誤認之情事時，則尚難有上揭法條之適用。惟所謂有致
      消費者混淆誤認之虞，係指商標給予消費者的印象，可能
      致使消費者混淆而誤認商品／服務之來源，包括誤認來自
      不同來源而的商品／服務以為來自同一來源，或者誤認二
      商標之使用人間存在企業關係、授權關係、加盟關係或其
      他類似關係。而判斷是否有混淆誤認之虞，被告公告之「
      混淆誤認之虞」審查基準（下稱審查基準），則列有各項
      參考因素。其中商標近似及商品類似二項要素，則為前揭
      法條規定為必須具備之要件。其他參酌要素則視個案中是
      否存在而為斟酌。
    2.「商標近似係指二商標予人之整體印象有其相近之處，若
      其標示在相同或類似的商品／服務上時，以具有普通知識
      經驗之消費者，於購買時施以普通之注意，可能會有所混
      淆而誤認二商品／服務來自同一來源或誤認不同來源之間
      有所關聯」亦為審查基準5.2.1 所明示。又「判斷商標近
      似，應以商標圖樣整體為觀察。此乃係由於商標呈現在商
      品／服務之消費者眼前的是整體圖樣而非割裂為各部分分
      割呈現。」又「商標給予商品人服務之消費者的印象，可
      以就商標整體的外觀、觀念或讀音等來觀察，因此判斷商
      標近似，亦得就此三者來觀察是否已達到可能混淆的近似
      程度。」亦分別為審查基準5.2.3 及5.2.5 所明示。
    3.系爭商標圖樣係以一橢圓形內置外文「mimouse 」及中文
      「台灣」、「米老鼠牛排館國際企業有限公司」，並於其
      橢圓形圖上下方各置有一牛頭及緞帶外型圓及其內設有外
      文「STEAK 」所共同組合而成之聯合式商標，與據以異議
      之商標（下稱據爭商標，如附圖2 所示），二造商標於整
      體外觀而言，除繁簡有別外而據爭商標之慣常使用方式，
      若非為一卡通老鼠之造形圖或為外文「MICKEY MOUSE」或
      為中文「米奇」或為上開各商標圖樣之各種組合之聯合式
      商標，頂多加上外文「DISNEY」等字樣，而無其他另外商
      標之呈現方式於市面。又系爭商標具有台灣本地性以及公
      司名稱表示性之特性，實已有別於據爭商標，一般消費者
      異時異地隔離觀察，二者整體外觀大相逕庭，於整體觀察
      ，實不致相關消費者對於二造商標產生混淆誤認之虞。又
      系爭商標留予一般消費者印象者，可明顯看出外文「mimo
      use 」而中文除可明顯可看出「台灣」字樣外，「米老鼠
      牛排館國際企業有限公司」則置於下方且字體亦明顯較小
      ，不甚引人注意，且「台灣」係屬地名，已經聲明不在專
      用之列，是以系爭商標圖樣之外文主要部分為「mimouse
      」而中文主要部分是否為「米老鼠牛排館國際企業有限公
      司」則容有疑義。再者，外文「mouse 」為日常生活中所
      常用之單字，常為國內外廠商所引用，今參加人所有之商
      標外文為「MICKEY MOUSE」，而系爭商標外文主要部分為
      「mimouse 」，於外觀上，據爭商標商標字樣顯然較系爭
      商標繁多，且分屬二字，而系爭商標僅為一字相連，於讀
      音上，系爭商標外文「mimouse 」只有3 個音節，而據爭
      商標「MICKEY MOUSE」則為4 個音節。於觀念上，系爭商
      標外文「mimouse 」為一任意性組合商標，並無字義，反
      觀據爭商標「MICKEY MOUSE」經其不斷沿用，已有與其另
      一老鼠卡通造型圖案，結合為同一概念，而有其意義。故
      兩者，於外觀、讀音及觀念上均有所區別，一般消費者於
      初接觸二商標時，實難致產生混淆誤認之虞。而系爭商標
      圖樣上之中文「米老鼠牛排館國際企業有限公司」係以字
      體較小之設計方式呈現，本即不屬惹人注意而為系爭商標
      中之中文主要部分，若強予認定其係屬給予一般消費者留
      有印象之中文主要部分時，則因其並非單純之「米老鼠」
      三字，而係以「米老鼠牛排館國際企業有限公司」等14個
      中文字，亦即為原告公司名稱之全稱，乃依我國法律合法
      成立者，是以單純之「米奇」（或如參加人所稱其暱稱為
      米老鼠）與「米老鼠牛排館國際企業有限公司」相較，一
      為商標或商品或卡通造型人物之觀念，一為經我國合法成
      立之公司全稱，一般消費者實易於辨認二者之不同，況系
      爭商標圖樣內，亦有一字體較大之「台灣」二字相輔助，
      是以一般消費者更易於知悉「米老鼠牛排館國際企業有限
      公司」為一台灣公司之全稱而與參加人係屬美國企業截然
      不同，是根本不致使一般消費者對二者之商標商品之來源
      產生混淆之情事。
    4.米老鼠為國人舊時對卡通造型人物之代稱，此可從參加人
      從未使用「米老鼠」作為其表彰商品或服務之商標使用，
      亦即在市面上未見諸參加人使用「米老鼠」商標之習慣。
      既然非屬該公司所使用之商標，則「米老鼠」三字對參加
      人而言實非屬商標概念，當然亦非商標法上之「商標」或
      「標章」。是以，被告機關未辨明「代稱」與「商標」又
      縱被告認為「米老鼠」與參加人所有之卡通老鼠造型圖案
      在觀念上一致，惟僅會造成一般消費者對該卡通老鼠造型
      圖樣商標產生聯想，並不能遽認該卡通老鼠造型商標就等
      同「米老鼠」商標。
    5.原告於桃園縣中壢市位於中原大學斜對面開設第一家「米
      老鼠牛排館」至今已超過10年期間。當初僅為有別於隔壁
      店家「唐老鴨牛排館」，並未有當做商標使用之意，參加
      人所舉之原告招牌、菜單上標示米老鼠或MICKYMOUSE者，
      均為過去所設用，目前已不再使用。又原告透過各種媒體
      不斷地廣告宣傳，如：中國時報、廣告宣傳車、及散發海
      報及廣告DM等，「米老鼠牛排館」已創造出良好之聲譽及
      相當之口碑。而原告經營至今，除前開之中原大學旁之總
      店外，目前已陸續開有桃園內壢分店、龜山分店、龍潭分
      店及臺北松山分店，是以，原告所經營之「米老鼠牛排館
      」予臺北及大桃園地區之消費者心目中，已建立起良好之
      企業形象，並留下深刻的品牌信譽。系爭標章圖樣上之「
      台灣米老鼠牛排館國際企業有限公司所標榜之餐飲，實與
      使用已久之「米老鼠牛排館」具有同等之企業形象。
    6.原處分書所指：「復從系爭商標權人所檢送之使用資料觀
      之，其所經營之『米老鼠牛排館』亦係將中文『米老鼠』
      放大凸顯使用，外文部分甚至亦使用與據爭商標完全相同
      之『MICKEY MOUSE』。綜上，堪認系爭商標之註冊，有減
      損據爭商標之識別性及信譽之虞」乙節，並非系爭商標有
      無違反上開法條之判斷標準。蓋判斷系爭商標有無上開法
      條之適用，應以本案申准註冊之商標為準，並非以曾經實
      際使用之商標圖樣為比對。再者，原告所提之諸多實際使
      用商標圖樣樣態，僅在說明原告早已長期使用「米老鼠牛
      排館」多年，於市面上並非曾聽聞有消費者發生混淆誤認
      之情事，何況系爭商標除明顯標示有台灣字樣外，且更把
      原告公司全稱「米老鼠牛排館國際企業有限公司」均當作
      商標之一部分而列為整體商標圖樣再加以半邊設計圖形以
      及總括中、外文字在內之橢圓形及下方之緞帶圖形，整體
      而言，一般消費者應相當容易知悉系爭商標圖樣確係一本
      土公司所成立而設計之商標，加以二造商標所指定之使用
      商品或服務間有明顯之差異，非但無造成混淆誤認之虞，
      亦不致有任何減損據爭商標信譽之虞。
    7.82年12月19日修正前之商標法第37條第1項第10款規定「
      商標圖樣相同或近似於他人著名標章，使用於同一或類似
      商品者，不得申請註冊。」有關著名商標保護之規定，其
      適用上較現行法寬鬆。而於舊法適用期間，註冊第13905
      號「米老鼠」標章（專用期間73年10月1 日至83年9 月30
      日）及註冊第42998 號「米老鼠」標章（專用期間79年2
      月1 日至89年1 月30日），仍能陸續經被告之前身中央標
      準局核准註冊，則何以在適用上採較嚴謹之條件下之現行
      法（即仍須考慮有致相關公眾混淆誤認之虞為要件），卻
      反遭被告予以不同之認定？難道「米老鼠」三字之前較不
      出名而非著名商標，或者審查標準已有所更動？
    8.同為迪士尼公司所創用之「唐老鴨」卡通造型人物，核其
      知名度實不在「米老鼠」卡通造型人物之下，惟亦有經被
      告核准註冊第106576號「唐老鴨」商標（原專用期間86年
      8月16日至96年8月15日）。而迪士尼公司對「唐老鴨」三
      字，其態度與對待「米老鼠」三字之情形實如出一轍，均
      認其為該卡通造型人物之代稱，亦從未將之視為商標之使
      用或申請註冊，是被告因而核准上開案件甚至核准延展。
      本案系爭商標若遵此審查原則而言，被告實無撤銷系爭商
      標註冊之理。再者，上開註冊第106576號「唐老鴨」商標
      之商標圖樣為中文「唐老鴨」與一四方型框內置圖形所組
      成，而中文「唐老鴨」三字則以明顯方式置於該商標整體
      的左半邊位置，該等設計實已把「唐老鴨」三字當做商標
      之中文主要部分，仍獲核准註冊，相對於系爭商標將原告
      公司全稱「米老鼠牛排館國際企業有限公司」置於商標圖
      樣上較不明顯處，以舉重以明輕法理，則系爭商標之核准
      註冊應更具有說服力才是。
    9.綜上，系爭商標圖樣無論就整體觀察或主要部分觀察，均
      不近似，而不致使一般消費者產生混淆誤認，況且因系爭
      商標之長期使用，亦已在一般消費者心目中建立起良好之
      企業形象及商標商譽，是系爭商標更不可能有致相關公眾
      混淆誤認之虞或有減損據爭商標之識別性或商譽之虞。
  (二)被告主張之理由：
    1.按商標法第23條第1項第12款規定，商標「相同或近似於
      他人著名商標或標章，有致相關公眾混淆誤認之虞，或有
      減損著名商標或標章之識別性或信譽之虞者」，不得註冊
      。本法所稱之著名，指有客觀證據足以認定已廣為相關事
      業或消費者所普遍認知者，復為商標法施行細則第16條所
      明定。所謂「有減損著名商標或標章之識別性或信譽之虞
      」者，係指商標以不公平方式或不正利用著名商標或標章
      之識別性，而有致減損著名商標或標章之價值，或因利用
      著名商標或標章之信譽而有搭便車不勞而獲之情形者而言
      。
    2.參加人係以創作卡通人物電影、動畫電影及經營教育娛樂
      事業聞名世界之跨國企業，其所創作之卡通人物如「米奇
      」（Mickey Mouse）、「美妮」（Minnie Mouse）等均為
      家喻戶曉的卡通明星，於美國、日本、歐洲等地並建立迪
      士尼樂園，每年均吸引成千上萬之遊客前往，參加人之名
      聲亦深植消費者心中，其中「Mickey Mouse」（中文名稱
      為「米奇」，暱稱「米老鼠」）廣受消費者喜愛，歷60餘
      年不衰，凡印有「米奇」、「米老鼠」或其造型之商品皆
      極暢銷。在台灣方面，參加人經由其台灣分公司大力行銷
      ，從各大百貨公司專櫃至零售商店到處可見，商品種類遍
      及食品、玩具、毛巾、服飾、帽子、嬰兒用品、襪子、文
      具、書籍、電影片、錄影帶、錄音帶、唱片、出版品、遊
      戲軟體、遊樂園等商品及服務。次查，參加人據爭之「MI
      CKEY MOUSE」、「米老鼠及圖MICKEY MOUSE &DEVICE」商
      標早於60年起即在我國取得註冊第44689 、44832 、6634
      6 、96503 、65835 、52900 、50522 、640038及643630
      等多件商標權，迄今已30餘年，於世界各國如美國、加拿
      大、法國、西德、印尼、愛爾蘭、義大利、日本、馬來西
      亞等國亦取得商標／標章之註冊保護，該等據爭商標經參
      加人長期廣告行銷，其所表彰之信譽，於系爭商標93年8
      月23日申請註冊前，已廣為相關公眾所知悉之著名商標或
      標章且其著名程度極高。
    3.商標近似係指二商標予人之整體印象有其相近之處，若其
      標示在相同或類似的商品／服務上時，以具有普通知識經
      驗之消費者，於購買時施以普通之注意，可能會有所混淆
      而誤認二商品／服務來自同一來源或誤認不同來源之間有
      所關聯（審查基準5.2.1 參照）。又商標圖樣中有聲明不
      專用之部分者，在與其他商標間判斷近似時，仍應就包括
      聲明不專用之部分為整體比對，此乃為整體觀察原則之必
      然體現。惟亦應注意，聲明不專用部分雖列入商標整體為
      比對，然而不具識別性部分並非作為識別商品或服務來源
      之標識，所以在比對時，該不具識別性的部分會施以較少
      的注意（審查基準5.2.12參照）。
    系爭商標係由一橢圓形內由上而下置「牛頭設計圖」、字
      體較小且位置偏右之中文「台灣」、字體明顯放大且置中
      之外文「mimouse 」，字體較小之「米老鼠牛排館國際企
      業有限公司」等文字，其下並結合以一緞帶圖形內置外文
      「STEAK 」所聯合組成，其中圖樣上之「台灣、牛排館國
      際企業有限公司、STEAK 」等中外文，並非識別商品或服
      務來源之標識，且經商標權人聲明不在專用之內，故該商
      標圖樣中主要區辨商品或服務來源之文字且為消費者所注
      意及關注者應為中文「米老鼠」（此部分亦為原告公司名
      稱之特取部分）、外文「mimouse 」及外觀設計之牛頭圖
      案及緞帶圖樣，其與參加人據爭之「MICKEY MOUSE」、「
      米老鼠及圖MICKEYMOUSE & DEVICE」相較，二者引人注意
      之外文「mimouse 」與「MICKEY MOUSE」其組成多數字母
      相同，讀音上前者可讀作／mi-maus ／，後者讀作／mi-k
      i -maus ／，二者僅一音節之差異，讀音上具有相似之處
      ，兩造商標若其標示在相同或類似的商品／服務上時，以
      具有普通知識經驗之消費者，於購買時施以普通之注意，
      可能會有所混淆而誤認二商品／服務來自同一來源或誤認
      不同來源之間有所關聯，應屬構成近似。
    就據爭商標之註冊資料及其實際使用資料觀之，參加人註
      冊之第44689 、44832 、66346 、65835 、52900 、5052
      2 、45363 、45362 、65755 、44823 、45964 、52922
      、46459 等號商標，其圖樣上固無中文「米老鼠」3 字，
      惟早自60年起，其即將外文「MICKEY MOUSE」及其卡通造
      型圖案暱稱為「米老鼠」（此由據爭商標之註冊資料上所
      填寫之商標名稱可觀之），該「米老鼠」中文名稱復經參
      加人長期使用及廣泛行銷，使得消費者於看見據爭商標之
      外文「MICKEY MOUSE」時即會聯想到中文「米老鼠」，是
      系爭商標以中文「米老鼠」作為商標主要識別部分，且與
      外文「mimouse 」搭配使用，易使消費者與據爭商標產生
      聯想。
    商標之文字、圖形、記號、顏色、聲音、立體形狀或其聯
      合式，對於商品之相關消費者所呈現識別商品來源之功能
      ，因其商標特徵的不同而有強弱之別。原則上創意性的商
      標識別性最強，而以習見事物為內容的任意性商標及以商
      品相關暗示說明為內容的暗示性商標，其識別性即較弱。
      識別性越強的商標，商品消費者的印象越深，他人稍有攀
      附，即可能引起購買人聯想產生混淆誤認（審查基準5.1
      參照）。本件據爭商標乃參加人所獨創，復經參加人長期
      廣告行銷，已為相關公眾所周知，其所具有之商標識別性
      極高。系爭商標與據爭商標外觀上固繁簡有別，惟系爭商
      標主要予消費者識別商品或服務來源之文字在於外文「mi
      mouse 」及中文「米老鼠」，其與據爭商標極為相仿，已
      如前述，復從原告所檢送之使用資料觀之，其所經營之「
      米老鼠牛排館」亦係將中文「米老鼠」放大突顯使用，外
      文部分甚至亦使用與據爭商標完全相同之「MICKEY MOUSE
      」，綜上，堪認系爭商標之註冊，有減損據爭商標之識別
      性及信譽之虞。
    4.系爭商標指定使用之牛肉、冷凍牛肉、豬肉、冷凍豬肉、
      肉汁等商品，以及食品及飲料零售、冷凍牛肉零售、牛肉
      零售、魚排零售等服務，固與據爭商標指定使用之商品或
      服務性質有異，然鑑於據爭商標之獨創性及高度識別性，
      且經由參加人長期廣告行銷已具極高知名度，復衡酌兩造
      商標之主要識別部分極為近似，故綜合上述各種相關因素
      等加以判斷，系爭商標之註冊，顯有不正利用據爭商標之
      識別性或借此攀附參加人多年經營之商譽，而有致減損其
      價值或有搭便車不勞而獲之虞之情形，應有商標法第23條
      第1 項第12款規定不得註冊事由之適用，依法自應撤銷其
      註冊。
  (三)參加人主張之理由：
    1.據爭商標多年來即為極為著名的商標：
    「MICKEY MOUSE」商標，係參加人首創，經參加人長久且
      大量使用早已成為著名商標，而每當人們提起「迪士尼」
      ，自然會聯想到Mickey Mouse的米老鼠造形及「MICKEY M
      OUSE」及「米老鼠」。且早在系爭商標於93年8 月23日申
      請註冊前，參加人即於世界各國如美國、加拿大、法國、
      西德、印尼、愛爾蘭、義大利、日本、馬來西亞、墨西哥
      、中華人民共和國‧‧‧近百餘國取得商標／標章註冊，
      且自60年起於中華民國取得註冊第44689 、44832 、6634
      6 、96503 、65835 、52900 、50522 、640038及643630
      號‧‧‧等「MICKEY MOUSE」、「米老鼠及圖MICKEY MOU
      SE & DEVICE 」商標，迄今逾20年
    足知在系爭商標申請註冊前，據爭商標所表彰之信譽即已
      廣為相關事業或消費者所普遍認知而達著名商標之程度，
      則參加人之「MICKEY MOUSE」、「米老鼠及圖MICKEY MOU
      SE & DEVICE 」商標，為世所共知之著名標章，無庸置疑
      。凡印有參加人「MICKEY MOUSE」、「米老鼠及圖MICKEY
      MOUSE & DEVICE」商標及Mickey Mouse的米老鼠造形之各
      種商品，不分年齡階層，深受男女老幼之喜愛，屢屢於市
      場上創下傲人之銷售佳績。
    2.有減損著名商標或標章之識別性或信譽之虞者，不得申請
      商標註冊：
    商標「相同或近似於他人著名商標或標章，有致相關公眾
      混淆誤認之虞，或有減損著名商標或標章之識別性或信譽
      之虞者」，不得申請註冊，為商標法第23條第1 項第11及
      1 2 款所明定。
    商標法第23條第1 項第12款規定之意旨，係為保護著名之
      商標所有人之權益，亦即為避免商標之淡化以及著名商標
      之減損而言。所謂淡化理論係指將他人素負盛譽之商標使
      用於非同一或非類似商品，或完全不致發生誤認混同之各
      種各樣之商品，以致該著名商標之識別性被沖淡或變弱之
      現象。前揭理論之目的係在避免將著名商標使用於與該著
      名商標不相關之營業部門，影射其商標權人努力開拓之信
      譽，免費搭乘其知名度之便車之行為；同時亦為避免具有
      強大標識力的著名商標，被競爭對手仿製後使用於與著名
      商標無關之商品或服務，致著名商標之標識力淡化，甚至
      如其競爭對手所使用商標有負面價值者，該著名商標將受
      到拖累而減損其商譽而言。因此，只要違反上述法條而有
      違保護著名商標所有人之權益者，即不得申請商標註冊。
    3.系爭商標依商標法第23條第1項第12款規定，不得申請商
      標註冊：
    系爭商標近似於據爭商標：
    (1)系爭商標之主要部分與據爭商標近似：
      依行政院公布之「商標近似審查基準」，商標圖樣上之中
      文有一完全相同者或僅少數外文字母不同，而外觀相似，
      有混同誤認之虞者，為外觀近似。參加人以「MICKEY MOU
      SE」、「米老鼠及圖MICKEY MOUSE & DEVICE 」商標圖樣
      於國際分類第9 、11、14、16、25、28、29、30、32類之
      「玩具、麵包、服飾、皮鞋、帽子、文具、書籍、電影片
      、錄影帶、手錶、相片、燈、收音機、果醬、糖果、果汁
      等商品」取得註冊。原告則係於93年8 月始以近似於參加
      人之「MICKEY MOUSE」、「米老鼠及圖MICKEY MOUSE & D
      EVICE 」商標之外文「MiMouse 」及中文「米老鼠」作為
      系爭商標申請註冊，並指定使用於火腿，炸雞，雞腿，食
      品及飲料零售，牛肉零售等商品及服務項目，綜合據爭商
      標之著名性及兩造商標近似之程度，客觀上自有使相關消
      費者對其所表彰之商品及服務發生混淆誤認之虞，應有商
      標法第23條第1 項第11及12款之適用。
    (2)原告申請系爭商標之註冊，顯非善意：
      「Mickey Mouse」或其中文名字「米老鼠」皆非屬常用之
      文字名詞，且參加人有關「米老鼠及圖MICKEY MOUSE & D
      EVICE 」之動畫卡通及錄影帶、影碟已發行世界各國多年
      ，原告本可自創品牌名稱於其商品及服務上，卻以近乎相
      同於參加人商標及卡通人物之外文及中文作為自己商標之
      主要部分，難謂無仿襲之嫌，亦有使一般消費者誤信其所
      表彰之商品來源或產銷主體及服務提供者而進而購買或接
      受其服務之虞，原告其欲利用參加人知名度以達到促銷商
      品及業務之不公平競爭目的之意圖，昭然若揭，依「混淆
      誤認審查基準」之規定，就惡意仿襲他人商標者，就是否
      構成近似之判定上，應受較為寬鬆的認定。
    (3)多年來消費者見到參加人之眾多種類商品於市場上交易買
      賣，必知曉「MICKEY MOUSE」、「米老鼠及圖MICKEY MOU
      SE & DEVICE 」圖樣之各項商品及服務為參加人所提供；
      而如准系爭商標註冊，則載有原告商標之飲食店、商品及
      營業項目，將被稱之為「米老鼠牛排」、「米老鼠牛排館
      」，原告甚至將其牛排館之英文名稱命名為「MICKEY MOU
      SE STEAK HOUSE」，則於市場交易之際，消費者實無法區
      辨何者為參加人或原告商品或服務而加以清楚辨認。由於
      參加人長期且大量宣傳使用「MICKEY MOUSE」、「米老鼠
      及圖MICKEY MOUSE & DEVICE 」，原告此舉顯有剽竊他人
      努力成果並影響市場交易秩序之嫌，以助其達到「搭便車
      」之效，並淡化以及減損參加人之據爭商標之情事。
    從而，系爭商標近似於據爭商標，而據爭商標多年來即為
      著名商標，而系爭商標之使用將嚴重淡化及減損參加人之
      據爭商標之顯著性或信譽之虞，則系爭商標依商標法第23
      條第1項第12款規定，即不得申請商標註冊。
    4.綜上所述，原告以非常近似於參加人「MICKEY MOUSE」、
      「米老鼠及圖MICKEY MOUSE & DEVICE 」商標之外文「
      MiMouse 」及中文「米老鼠」作為自己之商標「台灣米老
      鼠牛排館國際企業有限公司MiMouse STEAK 及圖」申請註
      冊，其惡意襲用他人著名標章企求混淆公眾進而使消費者
      誤信其商品或服務提供者，以達其不公平競爭目的之事證
      亦明，且顯有減損參加人著名商標之識別性或信譽之虞，
      當已違商標法第23條第1 項第11款及第12款規定，其原核
      准註冊自應予以撤銷。
    理  由
壹、程序方面：
    被告之代表人於本件訴訟程序進行中變更為王美花，業據其
    聲明承受訴訟，核無不合，應予准許。又原告經合法通知，
    無正當理由而未於言詞辯論期日到場，核無行政訴訟法第21
    8 條準用民事訴訟法第386 條各款所列之情形，爰依被告聲
    請由其一造辯論判決。
貳、實體方面：
一、按商標「相同或近似於他人著名商標或標章，有致相關公眾
    混淆誤認之虞，或有減損著名商標或標章之識別性或信譽之
    虞者」，不得註冊，為商標法第23條第1 項第12款本文所明
    定。而本款後段所謂「有減損著名商標或標章之識別性或信
    譽之虞」者，係指商標以不公平方式或不正利用著名商標或
    標章之識別性，而有致減損著名商標或標章之價值，或因利
    用著名商標或標章之信譽而有搭便車不勞而獲之情形者而言
    。其規定旨在加強對著名商標之保護，以彌補前段「有致相
    關公眾混淆誤認之虞」對著名商標保護之不足。換言之，當
    系爭商標與他人著名商標雖屬相同或近似，惟其所指定使用
    之商品或服務非屬類似，甚至不具關連性，而無法適用前段
    「有致相關公眾混淆誤認之虞」之規定時，基於避免著名商
    標被使用於太多性質上不存在競爭關係之商品或服務，致其
    識別性被沖淡或減損其信譽，仍應依本款後段規定，不得註
    冊。
二、經查，系爭商標圖樣係由一橢圓形內由上而下置「牛頭設計
    圖」、字體較小且位置偏右之中文「台灣」、字體明顯放大
    且置中之外文「mimouse 」，字體較小之「米老鼠牛排館國
    際企業有限公司」等文字，其下並結合以一緞帶圖形內置外
    文「STEAK 」所組成，其圖樣中之中文「台灣」、「牛排館
    國際企業有限公司」及外文「STEAK 」，並非識別商品或服
    務來源之標識，且經原告聲明不在專用之內，故系爭商標圖
    樣中主要區辨商品或服務來源之文字且為消費者所注意及關
    注者應為中文「米老鼠」、外文「mimouse 」及外觀設計之
    牛頭圖案及緞帶圖形，與參加人據爭「米老鼠及圖MICKEY M
    OUSE & Device 」及「MICKEY MOUSE」等商標圖樣上之外文
    相較，前者「mimouse 」之讀音為／mi-maus ／，與後者「
    MICKEY MOUSE」讀音／mi-ki-maus／，僅一音節之差異，於
    交易唱呼之際，二者讀音極相彷彿，應屬構成近似商標；又
    系爭商標圖樣上之中文「米老鼠」雖為原告公司名稱之特取
    部分，然原告既以之作為商標圖樣之一部分，自應依商標法
    規定予以審究，其與據爭諸商標圖樣上之卡通圖形，依國內
    一般消費者認知，二者在觀念上相同，亦屬構成近似商標。
三、次查，參加人美商迪士尼企業公司係以創作卡通人物電影、
    動畫電影及經營教育娛樂事業聞名世界之跨國企業，其所創
    作之卡通人物如「米奇」（Mickey Mouse）、「美妮」（Mi
    nnie Mouse）等均為家喻戶曉的卡通明星，於美國、日本、
    歐洲等地並建立迪士尼樂園，每年均吸引成千上萬之遊客前
    往，參加人之名聲亦深植消費者心中，其中「Mickey Mouse
     」 （中文名稱為「米奇」，暱稱「米老鼠」）廣受消費者
    喜愛，歷60餘年不衰，凡印有「米奇」、「米老鼠」或其造
    型之商品皆極暢銷。在我國方面，參加人經由其設在我國之
    分公司大力行銷，從各大百貨公司專櫃至零售商店到處可見
    ，其商品種類遍及食品、玩具、毛巾、服飾、帽子、嬰兒用
    品、襪子、文具、書籍、電影片、錄影帶、錄音帶、唱片、
    出版品、遊戲軟體、遊樂園等商品及服務。其中「米老鼠及
    圖MICKEY MOUSE & Device 」及「MICKEY MOUSE」商標早於
    民國60年起即在我國陸續取得註冊第44689 、44832 、6634
    6 、96503 、65835 、52900 、50522 、640038及643630號
    等多件商標權，迄今已30餘年，於世界各國如美國、加拿大
    、法國、西德、印尼、愛爾蘭、義大利、日本、馬來西亞等
    國亦取得商標／標章之註冊保護，該等據爭商標經參加人長
    期廣告行銷，其所表彰之信譽，於系爭商標93年8 月23日申
    請註冊前，不僅已為相關消費者所普遍認知，且達一般公眾
    所知悉之高度著名商標。
四、審酌本件二造商標圖樣近似已如前述，雖系爭商標所指定使
    用之「牛肉、冷凍牛肉、豬肉、冷凍豬肉‧‧‧」等商品及
    「食品及飲料零售、冷凍牛肉零售‧‧‧」等服務，與參加
    人據爭諸商標使用之「玩具、毛巾、服飾、帽子、嬰兒用品
    ‧‧‧」等商品之性質有異，無致相關公眾產生混淆誤認之
    虞；惟鑑於據爭諸商標之獨創性及高度識別性，且其經參加
    人長期廣告及行銷已為高度著名商標，則衡諸前揭之說明，
    系爭商標之註冊，顯有不正利用據爭商標之識別性或藉此攀
    附參加人多年經營之商譽，而有減損其商標之識別性或信譽
    之虞，自有商標法第23條第1 項第12款後段規定之適用。至
    原告所舉被告核准註冊第106576號「唐老鴨」商標案，與本
    件案情不同，且為該案核准是否妥適之問題，基於商標審查
    個案拘束原則，尚難執為本案系爭商標註冊不應撤銷之有利
    論據，併予敘明。
五、綜上所述，被告認系爭商標有商標法第23條第1 項第12款規
    定之適用，而為異議成立撤銷系爭商標註冊之處分，尚無違
    誤。訴願決定予以維持，亦無不合。原告徒執前詞，聲請撤
    銷訴願決定及原處分，為無理由，應予駁回。
據上論結，本件原告之訴為無理由，爰依行政訴訟法第98條第1
項前段、第218條，民事訴訟法第385條第1項前段，判決如主文
。
中    華    民    國    97     年     3     月   13   日
                    臺北高等行政法院第四庭
                              審判長法  官 陳國成
                                    法  官 李玉卿
                                    法  官 陳忠行
上為正本係照原本作成。
如不服本判決，應於送達後20日內，向本院提出上訴狀並表明上
訴理由，如於本判決宣示後送達前提起上訴者，應於判決送達後
20日內補提上訴理由書（須按他造人數附繕本）。
中    華    民    國    97     年     3     月   13   日
                                    書記官  陳又慈


司法院資訊處製作；財團法人民間司法改革基金會備份。
